ACORDAO-COMPLETO-2432069

ACÓRDÃO 1204/2023 ATA 3/2023 - PRIMEIRA CÂMARA

VISTOS, relatados e discutidos estes autos de monitoramento do cumprimento do Acórdão 6478/2017-TCU-Primeira Câmara, que julgou ilegais atos de concessão de aposentadoria emitidos pela Universidade Federal da Bahia;
ACORDAM os Ministros do Tribunal de Contas da União, reunidos em sessão da Primeira Câmara, ante as razões expostas pelo Relator, em:
9.1. considerar cumpridas as determinações exaradas pelo acórdão monitorado;
9.2. encaminhar cópia desta decisão à Universidade Federal da Bahia;
9.3. arquivar os autos, nos termos do artigo 169, inciso V, do RI/TCU.

Processo gerado automaticamente com atos priorizados/selecionados pela SEFIP

Primeira Câmara

Universidade Federal da Bahia.

3. Interessados/Responsáveis:
3.1. Interessados: José da Penha Aquino (XXX.558.577-XX); Osvaldo dos Santos Pereira (XXX.139.137-XX).

13.1. Ministros presentes: Benjamin Zymler (na Presidência) e Jorge Oliveira.
13.2. Ministros-Substitutos convocados: Augusto Sherman Cavalcanti e Weder de Oliveira (Relator).

WEDER DE OLIVEIRA

Adoto, como parte do relatório, a instrução da unidade técnica (peças 26 e 27) , cuja proposta foi acolhida pelo representante do Parquet especializado (peça 28) :
"INTRODUÇÃO
Trata-se de acompanhamento do cumprimento do Acórdão 6478/2017-TCU-Primeira Câmara, de 1/8/2017, Relator Walton Alencar Rodrigues (peça 7) , que considerou ilegais os atos de concessão de aposentadoria dos interessados em epígrafe, em decorrência do pagamento de parcela judicial referente a plano econômico. 
HISTÓRico
Referido acórdão foi proferido conforme segue:
9.1. considerar ilegais e negar registro aos atos de concessão de aposentadoria de José da Penha Aquino (CPF XXX.558.577-XX) e Osvaldo dos Santos Pereira (CPF XXX.139.137-XX) ; 
9.2. dispensar a devolução dos valores indevidamente recebidos, com base no Enunciado 106 da Súmula da Jurisprudência do TCU; 
9.3. determinar à Universidade Federal da Bahia que: 
9.3.1. faça cessar os pagamentos decorrentes dos atos impugnados, comunicando ao TCU, no prazo de quinze dias, as providências adotadas, nos termos dos arts. 262, caput, do Regimento Interno do TCU, 8º, caput, da Resolução - TCU 206/2007 e 15, caput, da Instrução Normativa - TCU 55/2007; 
9.3.2. emita novos atos, sem a inclusão da parcela judicial inquinada, submetendo-os ao TCU pelo Sistema de Apreciação e Registro de Atos de Admissão e Concessões (Sisac) no prazo de trinta dias, nos termos dos arts. 262, § 2o , do Regimento Interno do TCU e 15, § 1o , da Instrução Normativa - TCU 55/2007; 
9.3.3. informe aos interessados o teor do acórdão proferido, encaminhando ao TCU, no prazo de trinta dias, comprovante da data de ciência, nos termos do art. 4º, § 3o , da Resolução - TCU 170/2004. 
9.3.4. esclareça aos interessados que, no caso de não provimento de recurso que, eventualmente, venha a ser interposto junto ao TCU, deverão ser repostos os valores recebidos após a ciência do acórdão pela Universidade Federal da Bahia.
A unidade jurisdicionada foi cientificada da decisão em 22/8/2017 (peças 10 e 11) . Novo ofício reiterando os termos do primeiro foi recebido em 30/1/2018 (peças 12 e 13) . Não consta dos autos nenhuma resposta da unidade jurisdicionada.
Em sede de monitoramento, pesquisa ao Siape (peças 14 e 15) comprovou que a parcela irregular foi excluída dos proventos dos inativos somente em dezembro de 2019, apesar de a unidade jurisdicionada ter tomado ciência da deliberação em 22/8/2017 (peças 10 e 11) .
Além disso, consulta ao e-Pessoal (peças 16 e 17) demonstrou que não haviam sido cadastrados novos atos concessórios de aposentadoria em nome dos inativos.
Diante disso, foi realizada a audiência da Senhora Cátia Cristina Pereira Santana de Cardoso Melo, Coordenadora de Gestão de Pessoas da Universidade Federal da Bahia à época da prolação do acórdão ora monitorado.
Consta dos autos aviso de recebimento do ofício de audiência datado de 25/3/2020 (peça 23) , mas não foram apresentadas razões de justificativa por parte da gestora.
EXAME TÉCNICO
O aviso de recebimento do ofício de audiência da gestora data de 25/3/2020 (peça 23) , sem que tenham sido oferecidas razões de justificativa quanto à demora de mais de dois anos para que fossem suspensos os pagamentos impugnados por esta Corte e  à ausência de cadastro de novos atos concessórios de aposentadoria em nome dos interessados. 
Nova pesquisa ao e-Pessoal demonstrou que persiste a mesma situação constatada na instrução anterior (peças 16 e 17) , ou seja, não foram cadastrados novos atos de aposentadoria.
Dado o período transcorrido entre a data que a unidade jurisdicionada tomou conhecimento da decisão desta Corte e a efetiva suspensão da rubrica ilegal, é necessário garantir que os valores indevidamente recebidos sejam repostos ao erário.
Entretanto, para que isso ocorra é necessário saber a data em que os aposentados foram notificados pela unidade jurisdicionada acerca da prolação do acórdão deste TCU, informação que não consta dos autos, a despeito da determinação constante do subitem 9.3.3. da decisão.
Assim, diante do descumprimento do acórdão sob monitoramento e sem que a gestora tenha se manifestado, entende-se cabível aplicar-lhe a multa prevista no art. 58, inciso IV, da Lei 8.443/1992.
Ademais, é necessário determinar à unidade jurisdicionada para que sejam cadastrados novos atos concessórios de aposentadoria, sejam encaminhados os comprovantes das datas em que os interessados foram cientificados do acórdão sob monitoramento, bem como sejam informadas as providências que estão sendo tomadas com vistas à reposição ao erário dos valores indevidamente recebidos desde as respectivas datas de ciência dos inativos.
CONCLUSÃO
Uma vez que a Senhora Cátia Cristina Pereira Santana de Cardoso Melo, ouvida em audiência, não apresentou suas razões de justificativa e frente ao descumprimento das determinações prolatadas no acórdão ora monitorado, entende-se cabível a aplicação à gestora da multa prevista no art. 58, inciso IV, da Lei 8.443/1992, bem como determinar à unidade jurisdicionada que cadastre novos atos concessórios, encaminhe os comprovantes das datas em que os inativos foram cientificados acerca da deliberação e informe as providências adotadas com vistas à reposição ao erário dos valores indevidamente pagos desde as respectivas datas de ciência dos inativos.
Proposta de encaminhamento
Em face do exposto, submetam-se os autos à consideração superior propondo-se:
a) aplicar à Senhora Cátia Cristina Pereira Santana de Cardoso Melo, Coordenadora de Gestão de Pessoas da Universidade Federal da Bahia à época da prolação do Acórdão 6478/2017-TCU-Primeira Câmara, de 1/8/2017, Relator Walton Alencar Rodrigues, a multa prevista no art. 58, inciso IV, da Lei 8.443/1992;
b) determinar à Universidade Federal da Bahia para que, em cumprimento ao acórdão retromencionado, no prazo de quinze dias:
b.1) cadastre novos atos concessórios de aposentadoria em nome de José da Penha Aquino (CPF XXX.558.577-XX) e Osvaldo dos Santos Pereira (CPF 410.139.137- 87)  
b.2) encaminhe a esta Corte os comprovantes das datas em que referidos inativos tomaram ciência da decisão; e
b.3) informe as providências que estão sendo tomadas com vistas à reposição ao erário dos valores indevidamente recebidos pelos ex-servidores, caso haja, desde as respectivas datas de ciência."
O Ministério Público de Contas manifestou-se em consonância com a proposta formulada pela unidade técnica, nos seguintes termos (peça 28) :
"Trata-se de monitoramento do Acórdão 6478/2017-TCU-Primeira Câmara, relatado pelo Ministro Walton Alencar Rodrigues (peça 7) , que considerou ilegais os atos de aposentadoria constantes dos autos, em razão da incorporação de parcelas judiciais de plano econômico, sem que fossem consideradas, para fins de absorção, as novas estruturas remuneratórias implantadas após o provimento jurisdicional.
A Secretaria de Fiscalização de Pessoal (Sefip) , em monitoramento iniciado à peça 19, verificou a continuidade do pagamento da parcela impugnada aos inativos até novembro de 2019 e, devido a isso, realizou a audiência da Sra. Cátia Cristina Pereira Santana de Cardoso Melo, Coordenadora de Gestão de Pessoas da Universidade Federal da Bahia à época da prolação do Acórdão, para que apresentasse suas razões de justificativa (peça 22) .
Decorrido o prazo sem a apresentação de resposta, a Sefip propõe que seja aplicada à Sra. Sra. Cátia Cristina Pereira Santana de Cardoso Melo a multa prevista no art. 58, inciso IV, da Lei 8.443/1992 e no art. 268, inciso VII, do Regimento Interno do Tribunal, em razão da mora no cumprimento da decisão deste Tribunal e por não terem sido enviados novos atos, livres das irregularidades apontadas.
Ante o descumprimento das determinações deste Tribunal, este membro do Ministério Público de Contas, em consonância com a proposta de encaminhamento alvitrada pela Unidade Técnica, entende que a Sra. Cátia Cristina Pereira Santana de Cardoso Melo deve ser considerada revel, com a aplicação da multa prevista no art. 58, inciso IV, da Lei 8.443/1992."
É o relatório.

não há.

Procurador Sergio Ricardo Costa Caribé.

APOSENTADORIA. UNIVERSIDADE FEDERAL DA BAHIA. PLANOS ECONÔMICOS. RUBRICA DE 26,05% DECORRENTE DA URP. AUSÊNCIA DE ABSORÇÃO APÓS SUPERVENIÊNCIA DE ESTRUTURA REMUNERATÓRIA DIVERSA. ILEGALIDADE. NEGATIVA DE REGISTRO. MONITORAMENTO. ATENDIMENTO DAS DETERMINAÇÕES. ARQUIVAMENTO.

APOSENTADORIA (APOS)

Unidade de Auditoria Especializada em Pessoal (AudPessoal).

Registro que atuo no processo em substituição ao ministro Walton Alencar Rodrigues de acordo com a Portaria-TCU nº 15, de 23/2/2023.
Trata-se de monitoramento do cumprimento do Acórdão 6478/2017-TCU-Primeira Câmara, de minha relatoria, que julgou ilegais atos de concessão de aposentadoria emitidos pela Universidade Federal da Bahia, em razão do pagamento de parcela judicial referente a planos econômicos, com a expedição de determinações à entidade de origem.
Na atual fase, a unidade técnica propôs a aplicação da multa prevista no artigo 58, inciso IV, da Lei 8.443/1992, visto que Cátia Cristina Pereira Santana de Cardoso Melo, então Coordenadora de Gestão de Pessoas da UFBA, à época da prolação do acórdão monitorado, não apresentou suas razões de justificativa, em sede de audiência, quanto ao descumprimento das determinações expedidas por esta Corte.
O Parquet especializado manifestou-se em consonância com o posicionamento da Sefip. 
Divirjo da proposta formulada pela unidade técnica, com a qual anuiu o MP/TCU, diante da juntada de novos elementos, à peça 52, posteriormente à emissão dos pareceres precedentes.
A atual Coordenação de Gestão de Pessoas da Universidade informou o cumprimento das determinações, bem como justificou a demora quanto à cessação dos pagamentos das parcelas irregulares, a qual ocorreu em razão da dificuldade de acesso às peças judiciais para o devido recadastramento da Ação Judicial no módulo do AJ/Sigepe.
Em consulta aos contracheques atuais dos interessados, verifico que as rubricas ilegais foram excluídas, bem como estão sendo realizados descontos mensais para reposição ao Erário, referente ao período de 1/8/2017 a 30/11/2019 - compreendido entre a data de ciência do acórdão e a data de exclusão das parcelas impugnadas.
Além disso, houve o encaminhamento de novos atos concessórios, via e-Pessoal, cadastrados sob os números 115908/2020 (Jose da Penha Aquino) e 116435/2020 (Osvaldo dos Santos Pereira) , ambos na situação "aguardando autuação do TCU".
Por fim, foi juntada a comprovação de ciência por parte dos interessados, a respeito do teor da deliberação monitorada.
Assim, excepcionalmente, deixo de aplicar a multa prevista no artigo 58, inciso IV, da Lei 8.443/1992, em razão do cumprimento das determinações emitidas pelo TCU, ainda que de forma tardia, bem como da apresentação dos motivos que dificultaram sua implementação.
Ante o exposto, voto no sentido de que o Tribunal adote o acórdão que ora submeto à deliberação deste colegiado.
TCU, Sala das Sessões, em 28 de fevereiro de 2023.
WEDER DE OLIVEIRA
Relator